【裁判字號】    89,訴,1529
【裁判日期】    900418
【裁判案由】    服務標章
【裁判全文】
臺北高等行政法院判決                            八十九年度訴字第一五二九號
                              .
    原      告  艾馬國際股份有限公司
    代  表  人  甲○○
    訴訟代理人  己○○律師
                乙○○律師
    複代理人    洪燕媺律師
    被      告  經濟部智慧財產局
    代  表  人  陳明邦（局長）
    訴訟代理人  丁○○
    參  加  人  科聚實業股份有限公司
    代  表  人  丙○○
    訴訟代理人  戊○○
右當事人間因服務標章事件，原告不服經濟部中華民國八十九年八月二十五日經（八
九）訴字第八九○八八二二八號訴願決定，提起行政訴訟。本院判決如左：
    主  文
原告之訴駁回。
訴訟費用由原告負擔。
    事  實
甲、事實概要：緣參加人科聚實業股份有限公司於民國八十八年一月二十二日以附圖
    一服務標章，指定使用於當時商標法施行細則第四十九條所定商品及服務分類表
    第三十五類之代理進出口服務及代理國內外廠商各種產品之報價、投標、經銷、
    商情之提供等服務，向被告（八十八年一月二十六日改制前為中央標準局）申請
    註冊，經被告准列為審定第一二○五六九號服務標章。嗣原告以該審定服務標章
    有違商標法第七十七條準用第三十七條第十二款之規定，對之提出異議。經被告
    審查，於八十九年六月二十日以中台異字第八九○一四六號服務標章審定異議書
    為異議不成立之處分。原告不服，提起訴願，遭駁回，仍未甘服，遂向本院提起
    行政訴訟。
乙、兩造聲明：
    一、原告聲明：
        (一)訴願決定及原處分均撤銷。
        (二)被告機關就一二○五六九號附圖一服務標章之審定應為撤銷之處分。
    二、被告聲明：駁回原告之訴。
    三、參加人聲明：駁回原告之訴
丙、兩造之爭點：
    參加人之附圖一服務標章與原告之附圖二服務標章是否相同或近似？
原告主張：
  一、按服務標章圖樣「相同或近似於他人同一營業或類似營業之註冊服務標章者」
      ，不得申請註冊，為商標法第七十七條準用同法第三十七條第十二款所明定。
      而欲判斷兩服務標章近似與否，應本諸客觀事實，以其有普通知識經驗之一般
      商品購買人，於購買時施以普通所用之注意，異時異地隔離觀察，有無引致混
      同誤認之虞以為斷。而服務標章在外觀、觀念或讀音方面有一近似者，即為近
      似之服務標章。
  二、原告據以異議之註冊第五五七八一號「艾馬國際有限公司標章」與系爭審定第
      一二○五六九號「Ｋ設計圖」標章圖樣，同以單純之「Ｋ」字為設計主體，細
      為比對固可見其差異，惟其構圖意匠、設計手法極相彷彿，自易生同一服務來
      源之聯想：一本案二造服務標章圖樣，皆以單純之字母「Ｋ」為設計對象變化
      而來，二者均未再佐以其他文字或圖形。究二標章之設計手法及構圖意匠，俱
      以一正楷大寫、內部鏤空之單一「Ｋ」字構圖，僅據以異議服務標章在筆劃交
      接處綴以一六角形包覆之橢圓圖形，除此細微不同處，兩造標章外觀予人寓目
      感受相同，顯然皆係以外文字母「Ｋ」設計圖為主。系爭標章之外觀縱如被告
      機關所形容「宛如重疊交叉之鏤空象牙圖」，然其主觀構圖意匠仍不脫外文字
      母「Ｋ」之本色，此觀其標章名稱為「Ｋ設計圖」自明。總括二標章圖樣之構
      圖意匠，予人「Ｋ」圖之印象明確、意念清晰，其設計主體相同，皆為國人所
      熟知之外文字母，則以其有普通知識經驗之服務接受者，於消費時施以普通所
      用之注意，自有同一來源之系列標章之聯想而致混同誤認之虞，二者應屬近似
      之服務標章，自不容置疑。
  三、次查，原告為國內專業生產、代理手工具用品之專業廠商，在業界中享有極高
      之聲譽，而商標及服務標章之功能既在於區別不同事業之產品及服務，以便其
      進行競爭，並確保其競爭之成果不被他人不當榨取或接收，因此，為免原告苦
      心經營之事業商譽橫遭攀附，原告對相關商標及服務標章權益之保護一向不遺
      餘力。原告前即曾以與本案據以異議標章圖樣相同之「艾馬國際有限公司標章
      」商標，對他人同以「Ｋ」為設計主體  之註冊商標提出評定，經被告前身「
      經濟部中央標準局」評決該些商標註冊應作為無效者即有：
(一)、中台評字第八六○三八四號商標評定書審認：「．．．『MARU-K及圖』商標圖樣
    上之圖形與．．．『艾馬國際有限公司標章』商標圖樣上之圖形二者均為Ｋ字設
    計圖，構圖意匠外觀相彷彿，異時異地隔離觀察，易使一般商品購買者產生混同
    誤認之虞，應屬近似之商標」(二)、中台評字第八七○二六五號商標評定書審認：
    「．．．『老ＫKITEMARK』商標圖樣係由『老Ｋ』及『KITEMARK』作上下方式排
    列所組成，其主要部分之一『老Ｋ』之字體較大，較為引人注意，而『老』字係
    形容詞，為一般說明文字，與據以評定之．．．『艾馬國際有限公司標章』商標
    圖樣上之圖形相較，後者圖形亦僅作品作些微之圖樣化設計，外觀上予人印象顯
    係英文字母『Ｋ』字，整體觀之，二者主要部分之一予人寓目感受均為英文字母
    『Ｋ』，異時異地隔離觀察，客觀上，難謂無使一般商品購買人產生混同誤認之
    虞，應屬近似之商標」。前述二商標爭訟案例中之系爭商標圖樣除有英文字母「
    Ｋ」字外，或另有其他外文、或佐以中外文可資區辨，其商標圖樣整體較本案單
    純之「Ｋ設計圖」更顯繁複，惟被告機關仍審認其與原告之據以異議標章圖樣上
    之「Ｋ」字母設計圖構成近似。則本案在系爭審定第一二○五六九號標章圖樣僅
    為單純「Ｋ」字，並無其他文字或圖案與之搭配設計，予人意念清晰可辨！較諸
    上述兩評決所提尚有其他文字組合而成之系爭商標與原告據以異議之「艾馬國際
    有限公司標章」標章圖樣實更形相似，自易造成消費者誤認兩造標章為同一主體
    所提供，依審查標準的一致性，系爭標章與據以異議標章為近似標章，應不得准
    予註冊，至臻明確。
  四、今查，本案兩造標章主觀上既均以「Ｋ」字母設計圖為主，此為不爭之事實，
      二者外觀予人寓目觀感亦同為意匠相彷彿之鏤空字體，予消費者之認知印象，
      自有產生同系列標章之聯想，此觀諸原告前以本案據以異議標章對系爭標章之
      審定第一二三○六一號「Ｋ設計圖」聯合標章提出異議，經被告機關以中台異
      字第Ｇ00000000號服務標章異議審定書為「第00000000號『
      Ｋ設計圖』聯合服務標章之審定應予撤銷」之處分，其內容略謂：「查本件審
      定第一二三○六一號『Ｋ設計圖』服務標章圖樣係由鏤空字體之外文字母『Ｋ
      』所組成，與據爭註冊第五五七八一號『艾馬國際有限公司標章』服務標章圖
      樣上之鏤空字體外文字母『Ｋ』設計圖所組成相較，二者均為相彷彿之鏤空字
      體外文字母『Ｋ』設計圖所構成，異時異地隔離觀察，要難謂無引致混同誤認
      之虞，應屬近似之標章」。益可證明參加人同時以二個近似於原告據以異議之
      「艾馬國際有限公司標章」服務標章之「Ｋ設計圖」申請註冊，二「Ｋ設計圖
      」間雖略有些微之差異，惟與據以異議標章亦構成近似之事實並無改變。再睽
      諸前揭被告機關諸多對與本案情節相類似案件之審查基準，系爭「Ｋ設計圖」
      服務標章之審定自亦應予以撤銷。
  五、行政機關於執行業務時對一般人民在同樣條件之下，均應適用同樣之法規及行
      政原則處理，不應有差別待遇及雙重標準。如以往曾有同類問題發生，經行政
      機關為妥善處理者，嗣後自可援引此一案例，解決同類之問題，此為行政法中
      一再揭櫫之之依法行政、一貫性平等原則。原處決機關以原告前所舉陳之實務
      審查案例，「核其案情與本件有別，自不得比附援引」為由，再持為訴願駁回
      之論據。蓋所謂案情不同，乃勢所必然，即使兩案之主觀內容完全相同，吾人
      亦可藉詞因時間、空間及主客觀環境已有不同，而仍認係案情不同。矧無論法
      條、判例、解釋或審查基準對近似之認定，均係原則性之規範，而最具體之認
      定方式，係從各實務案例中予以判別，故行政機關對前後相類似案自應為同之
      一之認定。就本案言，原處決機關不細為審究參加人主觀之仿襲意圖，及客觀
      上二造標章確實構成近似之事實，就類似案情為兩歧之認定，實與行政機關應
      依法行政之基本要求不相符合，並違反一貫持平之原則，自應予以撤銷，以符
      法制。
  六、原告不主張商標法第三十七條第七款適用。
被告主張：
  按服務標章圖樣「相同或近似於他人同一營業或類似營業之註冊服務標章者」，不
  得申請註冊，固為本件服務標章異議審定時商標法第七十七條準用第三十七條第十
  二款所明定。惟其適用應以兩造服務標章圖樣構成相同或近似為前提要件。而判斷
  兩服務標章近似與否，應本客觀事實，依具有普通知識之一般消費者施以普通之注
  意，異時異地隔離觀察，有無引起混同誤認之虞以為斷。查本件審定第一二○五六
  九號附圖一服務標章圖樣係由Ｋ設計圖「  」所組成，與據爭註冊第五五七八一號
  「艾馬國際有限公司標章」服務標章圖樣上之鏤空字體外文字母「Ｋ」設計圖所組
  成相較，二者標章圖樣固主觀上均以外文字母「Ｋ」設計圖為主，惟標章是否近似
  ，除參酌主觀構圖意匠外，應以消費者客觀上之「認知」，作為是否足以辨識其差
  別或有無產生混同誤認之虞之重要判斷依據，審諸系爭標章圖樣，予人之寓目印象
  ，宛如重疊交叉之象牙圖，已脫離外文「Ｋ」字母之刻板外觀，與據以異議之標章
  圖樣係簡單外文「Ｋ」字母設計圖，構圖意匠著實難謂相同，異時異地隔離觀察，
  要難謂有引致混同誤認之虞，應非屬近似之標章，揆諸上開說明，系爭服務標章之
  申請註冊，自無首揭法條規定之適用。至原告所舉本局中台異字第Ｇ000000
  00號服務標章異議審定書及中台評字第八六○三八四、八七○二六五號商標評定
  書等案例置辯乙節，核其商標圖樣不同，案情有別，自難比附援引執為本件標章應
  否准註冊之論據。
參加人主張：
一、依商標法第三十七條第十二款明定：「相同或近似於他人同一商品或類似品之註
    冊商標者」而論，二造商標是否構成近似，應就依具有普通知識之一般消費者施
    以普通之注意，異時異地隔離觀察，有無引起混同誤認之虞以為斷定。而原告於
    異議理由書內，也就二造商標於外觀之意匠上之不同作以說明，原告據以異議之
    標章為一正楷大寫、內部鏤空之單一「 K」字構圖，並在筆劃交接處綴以一六角
    形包覆之橢圓圖形，至系爭標章則由兩個類如彎角造型之圖案交錯成「 K」字，
    而本系爭案已呈些微的圖樣化設計，故本案並無違上揭條款。
二、就智慧財產局所核準之案例中，諸多以「 K」為設計之圖形，皆各別取得商標專
    用權，且市場上行銷亦無混淆，是因各案之設計並不會使消費者造成誤認。今原
    告於行政訴訟準備書狀提到，判斷商標是否近似，是以商標之外觀、讀音或觀念
    上是否產生混同誤認之虞，然就本案商標是為設計圖之形式，並非單就英文字而
    定，故原告所論，實為片面之詞。
三、再按原告代理人堪稱原告使用之商標是否為著名商標，仍不在本案之判案範圍內
    ，是因原告所主張商標法第七十七條準用同法第三十七條第十二款而非第七款，
    且就商標法第三十七條第七款之適用相同或近似於他人著名商標或標章外，尚須
    有使公眾混淆誤認之虞，而就本案二造商標之設計意匠完全不同，市場有別，亦
    無上述之疑虞。
    理  由
一、按服務標章圖樣「相同或近似於他人同一營業或類似營業之註冊服務標章者」，
    不得申請註冊，為商標法第七十七條準用同法第三十七條第十二款所明定。而判
    斷兩服務標章近似與否，應本諸客觀事實，以其有普通知識經驗之一般商品購買
    人，於購買時施以普通所用之注意，異時異地隔離觀察，有無引致混同誤認之虞
    以為斷。而服務標章在外觀、觀念或讀音方面有一近似者，即為近似之服務標章
    。
二、本件參加人以附圖一服務標章，向被告申請註冊使用於當時商標法施行細則第四
    十九條所定商品及服務分類表第三十五類之代理進出口服務及代理國內外廠商各
    種產品之報價、投標、經銷、商情之提供等服務，經被告核准，嗣原告以該審定
    服務標章有近似於原告申請註冊在前之附圖二服務標章，對之提出異議，經被告
    審查認二者非屬近似，而為異議不成立之處分，經核並無不合。原告起訴主張如
    事實欄所載。本件所需審究之爭點為參加人之附圖一服務標章與原告之附圖二服
    務標章是否相同或近似？
    經查，附圖一標章圖樣，予人之寓目印象，為一重疊交叉之類似象牙圖，參加人
    亦陳明其並非用一個單獨之英文字作為商標申請，二者在外觀、觀念上並不相同
    ；再者，原告附圖二之標章圖樣則係簡單外文「Ｋ」鏤空字體字母之設計圖，查
    外文字母「Ｋ」為一常見單字，以之作為商標使用時，其保護性本較薄弱。本件
    二標章以具普通知識經驗之一般商品購買人，於購買時施以普通所用之注意，異
    時異地隔離觀察，並無引致混同誤認之虞，應非屬近似之標章。至原告另提出之
    被告中異字第Ｇ00000000號服務標章異議審定書及中台評字第八六○三
    八四、八七○二六五號商標評定書等案例，經查該二件被申請評定之商標圖樣中
    均有外文「Ｋ」字，與本件參加人之商標並非外文「Ｋ」字，其案情完全不同，
    自不能比附援引執為本件標章應否准註冊之論據，亦無原告所稱違反一貫持平之
    原則之可言，原告此部分之主張，亦無可採。另就原告之服務標章是否著名標章
    一節，業據原告陳明非主張商標法第三十七條第七款之適用，且未據於異議時主
    張，此部分爰不予論斷，併此敘明。從而，被告為本件異議不成立之處分，並無
    違誤，訴願決定予以維持，亦無不合。原告起訴意旨為無理由，應予駁回。
據上論結，原告之訴為無理由，依行政訴訟法第九十八條第三項前段，判決如主文。
中      華      民      國     九十     年      四      月     十八     日
                         臺 北 高 等 行 政 法 院  第 四 庭
                                           審 判 長 法  官  張瓊文
                                                    法  官  梁力求
                                                    法  官  黃清光
右為正本係照原本作成。
如不服本判決，應於送達後二十日內，向本院提出上訴狀並表明上訴理由，如於本判
決宣示後送達前提起上訴者，應於判決送達後二十日內補提上訴理由書（須按他造人
數附繕本）。
中      華      民      國     九十     年      四      月     二十     日
                                                    書記官  楊子鋒


司法院資訊處製作；財團法人民間司法改革基金會備份。
